【裁判字號】    98,易,1200
【裁判日期】    981225
【裁判案由】    重利
【裁判全文】
臺灣臺北地方法院刑事判決              98年度易字第1200號
公  訴  人  臺灣臺北地方法院檢察署檢察官
被      告  丙○○
上列被告因重利案件，經檢察官提起公訴 （98年度偵字第3653
號），本院判決如下：
    主  文
丙○○乘他人急迫貸以金錢，而取得與原本顯不相當之重利，累
犯，處有期徒刑參月，如易科罰金，以新臺幣壹仟元折算壹日。
扣案本票陸紙（票號分為：CH0000000、CH0000000、TH0000000
、TH0000000、TH084679、TH717503）均沒收。
其餘被訴部分均無罪。
    事  實
一、丙○○於民國95年因詐欺案件，經臺灣臺北地方法院95年度
    易字第1900號判決處有期徒刑3月確定，嗣經本院96年度聲
    減字第393號裁定減為1月又15日確定，於96年7月28日執行
    完畢，竟基於重利犯意，於97年10月初某日時許，乘乙○○
    需錢孔急之際，在臺北市○○區○○路30巷口，貸與新臺幣
    （下同）4萬元予乙○○，約定每10日為1期，支付利息4千
    元（即週年利率為360%），並簽發6張本票（票號分為：CH0
    000000、CH0000000、TH0000000、TH0000000、TH084679、T
    H717503）供擔保，乙○○支付3期利息合計1萬2千元，丙○○以此方式取得與原本顯不相當之重利，嗣經警於97年10月
    30日持搜索票搜索丙○○臺北市○○區○○路30巷6號3樓住
    處，扣得上揭6紙本票，始循線查悉上情。
二、案經臺北市政府警察局文山第二分局報請臺灣臺北地方法院
    檢察署檢察官偵查起訴。
    理  由
壹、證據能力：
    證人即被害人乙○○警詢陳述，證人甲○○於偵查中向檢察
    官所為之陳述，固俱屬被告以外之人於審判外之言詞陳述，
    然當事人於言詞辯論終結前就證人乙○○陳述未聲明異議，
    亦無聲請傳訊，顯放棄行使詰問權，且本院審酌該陳述作成
    時情況，並無違法、不當之處或證明力明顯過低之瑕疵，適
    為本案證據；而證人甲○○證詞，業經具結，有結文存卷可
    憑，復查無顯不可信之情，依刑事訴訟法第159條之5、第15
    9條之1第2項規定，均具證據能力。至憑以認定本案之非供
    述證據（詳後述），查無違反法定程序取得之情，依刑事訴
    訟法第158條之4規定反面解釋，亦具證據能力。
貳、有罪部分：
一、訊據被告丙○○就上揭犯罪事實坦承不諱，核與證人即被害
    人乙○○於警詢證稱：伊於97年10月初急需用錢，向被告借
    款4萬元，每10日支付4千元利息，月息30分，業支付3期利
    息1萬2千元等語相符（臺灣臺北地方法院檢察署97年度偵字
    第24727號1卷第25-26頁），且有證人所簽發6紙本票扣案可
    佐，而被告就其所貸與之4萬元，所收取10日為1期，合計3
    期利息1萬2千元利息，週年利率係360%，業遠逾民法第205
    條所定法定最高利率20%，足認被告取得與原本顯不相當之
    重利，其自白核與事實相符，而係可採，本案事證明確，被
    告犯行，洵堪認定，應依法論科。
二、核被告所為，係犯刑法第344條重利罪。被告於95年因詐欺
    案件，經臺灣臺北地方法院95年度易字第1900號判決處有期
    徒刑3月確定，嗣經本院96年度聲減字第393號裁定減為1月
    又15日確定，於96年7月28日執行完畢，有臺灣高等法院被
    告前案紀錄表存卷為憑，被告前受徒刑執行完畢，5年以內
    故意再為本案有期徒刑以上之罪，為累犯，應依刑法第47條
    第1項加重其刑。爰審酌被告正值青壯，本應循軌賺取金錢
    ，詎未思此而收取重利，侵害被害人財產權益；然坦承犯行
    ，犯後態度良好，兼衡其國中畢業智識程度、收取重利金額
    及犯罪動機、目的、手段、生活狀況等一切情狀，量處如主
    文所示之刑，並諭知易科罰金折算標準。又被告行為後，經
    總統於98年1月21日公布修正，同年9月1日施行之刑法第41
    條，因該次修正，係屬檢察官執行時所應處理之事項，非為
    刑罰法律有變更，自無庸比較新舊法，應逕適用修正後刑法
    第41條。而扣案6張本票（票號分為：CH0000000、CH000000
    0、TH0000000、TH0000000、TH084679、TH717503）係被告
    所有因本案犯罪所得之物，依刑法第38條第1項第3款規定宣
    告沒收。
參、無罪部分：
一、公訴意旨略以：被告如附表所示時地，分乘同表所示之人急
    迫之際貸與款項，取得同表各該金額重利，因認被告涉犯刑
    法第344條重利罪嫌云云。
二、按犯罪事實應依證據認定之，無證據不得認定犯罪事實。刑
    事訴訟法第154條第2項定有明文。而檢察官就被告犯罪事實
    ，應負舉證責任，並指出證明之方法，故檢察官對於起訴之
    犯罪事實，應負提出證據及說服之實質舉證責任。倘所提出
    之證據，不足為被告有罪之積極證明，或其指出證明之方法
    ，無從說服法院以形成被告有罪之心證，基於無罪推定原則
    ，自應諭知被告無罪判決。告訴人之告訴，係以使被告受刑
    事追訴為目的，其指訴是否與事實相符，仍應調查其他證據
    ，以資審認，必被害人所述被害情形，無瑕疵可擊，且就其
    他方面調查，又與事實相符，始足據為有罪判決之基礎，亦
    即仍應調查其他補強證據以擔保其指證、陳述確有相當真實
    性。又認定不利於被告之事實，須依積極證據，苟積極證據
    不足為不利於被告事實之認定時，即應為有利於被告之認定
    ，更不必有何有利之證據（最高法院92年台上字第128號判
    例、30年上字第816號判例、81年度台上字第3539號判決參
    照）。
三、公訴人認被告涉犯上揭罪嫌，係以證人戊○○、甲○○、丁○○、己○○證述、支票及本票合計43張、空白本票4張、
    借據、和解書、身分證影本、駕照及計程車登記證影本、帳
    單、空白借據、帳冊、借款人資料、空白切結書、本票影本
    、空白借據為其論據。
四、訊據被告固坦承：伊貸與被害人如附表所示本金金額，惟堅
    詞否認有何重利犯行，辯稱：伊未收到如附表所示金額利息
    等語，經查：
(一)被告於附表所示時地乘被害人等急迫之際，貸與渠等如同表所
  示本金，業據被告供述屬實，復經證人即被害人戊○○、丁○○、己○○於本院審理時證述及證人甲○○於偵查中向檢察官
  結證明確，是此部分事實，堪予認定。
(二)證人甲○○經本院傳喚、拘提未到，是僅得採其偵查中證詞為
  本案之認定。證人甲○○於偵查中向檢察官證稱：借1萬元還1
  萬3千元，這次伊有還清等語（臺灣臺北地方法院檢察署97年
  度偵字第24727號2卷第28頁），依上揭證詞，可知證人支付利
  息3千元，然證人甲○○並未證及該3千元利息究間隔多久始為
  清償一情，惟此期間長短涉及貸款確實利率為何，且被告究有
  無收取與原本顯不相當金額之重利係以此為斷，細核公訴人所
  舉前揭證據，既不足證上情，自難遽認被告有此部分重利犯行
  。
(三)證人己○○於本院審理時結證：向被告2次借款依序為3萬元、
  2萬元，伊自己計算，兩筆借款伊前後還10萬元利息，係長時
  間給，（問：你記得10萬元利息還多久？）答：時間長短伊忘
  記了，中間有中斷等語（本院卷第26頁背面-27頁）。證人己○○並未提出任何單證以證明其確已支付10萬元利息；且扣案
  帳冊、借款人資料亦未足徵被告確有收取10萬元利息，自難僅
  憑被害人單一指述，在無補強證據以佐其實之情況下，率認被
  告曾收取10萬元利息。
(四)證人丁○○於本院審理時證稱：（問：利息怎麼算？）答：之
  前被告是沒有跟伊要利息，本來是說1個月要還本金1萬元，但
  當時生意不好，就拖了幾天等語，足證被告貸與時，並未與證
  人約定應支付與原本顯不相當之利息。證人丁○○固於1個月
  餘後清償1萬2千元，然就其差額2千元部分，核係證人丁○○
  一己因延遲本金清償期限所為之任意給付，並非被告貸與證人
  款項時初始即有索取重利犯意，是被告此部分亦不構成重利犯
  行。
(五)證人戊○○於本院審理時證述：伊向被告借2次錢，1次2萬元
  、1次1萬元，2萬元借款部分，利息係10日3千元，1個月9千元
  ，伊付了4、5個月利息；1萬元借款部分，被告未跟伊收利息
  等語。惟查，證人戊○○嗣經本院訊及就2萬元借款部分究支
  付多少利息予被告一節，復改證：給了6個月等語，證人戊○○就支付利息期間此涉及債務有無清償之切身利害關係事項，
  竟有前後指述矛盾之重大瑕疵，其證詞顯有可疑；復參以其未
  提出任何單證以徵己確曾支付利息，實難僅執被害人單一瑕疵
  指述，遽認被告曾向其收取高額利息。
五、綜前所述，公訴人所舉證據，僅足認被告係乘他人急迫之際
    貸與附表所示金額予被害人等，惟不足證被告有收取與原本
    顯不相當之重利一節，此外，本院復查無其他證據證明被告
    有此犯行，其犯罪既屬不能證明，自應諭知無罪。
據上論斷，應依刑事訴訟法第284條之1、第299條第1項前段、第
301條第1項，刑法第344條、第47條第1項、（修正後）第41條第
1項前段、第38條第1項第3款，刑法施行法第1條之1第1項、第2
項前段，判決如主文。
本案經檢察官郭騰月到庭執行職務。
中    華    民    國    98    年    12    月    25    日
                    臺灣臺北地方法院刑事第14庭
                              法  官  陳琪媛
以上正本證明與原本無異
如不服本判決，應於送達後10日內向本院提出上訴狀
                              書記官  陳豪達
中    華    民    國    98    年    12    月    25    日
附錄法條全文：
中華民國刑法第344條
乘他人急迫、輕率或無經驗貸以金錢或其他物品，而取得與原本
顯不相當之重利者，處1年以下有期徒刑、拘役或科或併科1千元
以下罰金。

司法院資訊處製作；財團法人民間司法改革基金會備份。
